ACORDAO-COMPLETO-2404698

ACÓRDÃO 9427/2020 ATA 31/2020 - SEGUNDA CÂMARA

VISTOS, relatados e discutidos estes autos de Tomada de Contas Especial, ora em fase de Recurso de Reconsideração interposto pela Sra. Gláucia de Oliveira Lima contra o Acórdão 4340/2018-TCU-Segunda Câmara, mediante o qual esta Corte de Contas, sob a relatoria da eminente Ministra Ana Arraes, decidiu julgar irregulares as contas da ora recorrente, assim como dos outros dois responsáveis em epígrafe, condenando-os solidariamente em débito e aplicando-lhes multa;
ACORDAM os Ministros do Tribunal de Contas da União, reunidos em Sessão da 2ª Câmara, diante das razões expostas pelo relator e com fundamento nos arts. 32, inciso I, e 33 da Lei 8.443, de 16/7/1992, em:
9.1. conhecer do Recurso de Reconsideração em exame, para, no mérito, dar-lhe provimento, de modo a afastar a responsabilidade da Sra. Gláucia de Oliveira Lima pelo débito apurado nos autos e excluí-la da presente relação processual;
9.2. manter a deliberação recorrida em seus exatos termos relativamente ao Sr. Manoel Marcineiro Vilar e à Sra. Raimunda Pires Lamounier;
9.3. dar ciência desta decisão à recorrente, ao Sr. Manoel Marcineiro Vilar, à Sra. Raimunda Pires Lamounier, ao Procurador-Chefe da Procuradoria da República no Estado do Maranhão e à Secretaria de Aquicultura e Pesca do Ministério da Agricultura, Pecuária e Abastecimento, fazendo remissão, no caso desses dois últimos destinatários, aos Ofícios 1826/2018 e 1828/2018, expedidos pela Secretaria do TCU no Estado do Maranhão em 13/6/2018 (peças 69 e 73) .

Tomada de Contas Especial, ora em fase de Recurso de Reconsideração interposto pela Sra. Gláucia de Oliveira Lima contra o Acórdão 4.340/2018-TCU-2ª Câmara, mediante o qual esta Corte de Contas, sob a relatoria da eminente Ministra Ana Arraes, decidiu julgar irregulares as contas da ora recorrente, assim como dos outros dois responsáveis em epígrafe, condenando-os solidariamente em débito e aplicando-lhes multa.

Segunda Câmara

Associação Comunitária de Moradores do Povoado Praia do Tatu/MA e Ministério da Pesca e Aquicultura (extinto e com atribuições atualmente a cargo da Secretaria de Aquicultura e Pesca do Ministério da Agricultura, Pecuária e Abastecimento).

3. Interessados/Responsáveis/Recorrentes:
3.1. Responsáveis: Gláucia de Oliveira Lima (CPF XXX.193.461-XX), Manoel Marcineiro Vilar (CPF XXX.627.703-XX) e Raimunda Pires Lamounier (CPF XXX.717.031-XX).
3.2. Recorrente: Gláucia de Oliveira Lima (CPF XXX.193.461-XX).

13.1. Ministros presentes: Ana Arraes (Presidente), Augusto Nardes, Aroldo Cedraz (Relator) e Raimundo Carreiro.
13.2. Ministros-Substitutos presentes: Marcos Bemquerer Costa e André Luís de Carvalho.

AROLDO CEDRAZ

Ministra Ana Arraes.

Inicio este Relatório transcrevendo, com alguns ajustes de forma e fundamentado no inciso I do § 3º do art. 1º da Lei 8.443, de 16/7/1992, parte da instrução elaborada no âmbito da Secretaria de Recursos deste Tribunal de Contas (Serur) e autuada como peça 110:
"INTRODUÇÃO
1. Trata-se de recurso de reconsideração (peças 81-83) interposto por Gláucia de Oliveira Lima, à época dos fatos interveniente e procuradora da Associação Comunitária de Moradores do Povoado Praia do Tatu, Estado do Maranhão, contra o Acórdão 4340/2018-TCU-Segunda Câmara (peça 61) , relatado pela ministra Ana Arraes.
1.1. Reproduz-se integralmente o teor do dispositivo da decisão impugnada:
ACORDAM os ministros do Tribunal de Contas da União, reunidos em sessão da 2ª Câmara, ante as razões expostas pela relatora e com fundamento nos arts. 1º, inciso I, 12, § 3º, 16, inciso III, alíneas 'b' e 'c', e § 3º, 19, 23, inciso III, 26, 28, incisos I e II, e 57 da Lei 8.443/1992 c/c os arts. 214, inciso III, alínea 'a', e 215 a 217 do Regimento Interno, em:
9.1. julgar irregulares as contas de Manoel Marcineiro Vilar, Raimunda Pires Lamounier e Gláucia de Oliveira Lima;
9.2. condená-los, solidariamente, ao recolhimento de R$ 508.620,93 (quinhentos e oito mil, seiscentos e vinte reais e noventa e três centavos) aos cofres do Tesouro Nacional, atualizados monetariamente e acrescidos de juros de mora de 09/06/2006 até o pagamento;
9.3. aplicar-lhes multas individuais de R$ 50.000,00 (cinquenta mil reais) , a serem recolhidas aos cofres do Tesouro Nacional, com atualização monetária calculada da data deste acórdão até o pagamento, se efetuado após o vencimento do prazo abaixo estipulado;
9.4. fixar prazo de 15 (quinze) dias, a contar das notificações, para comprovação, perante o Tribunal, do recolhimento das dívidas acima imputadas;
9.5. autorizar a cobrança judicial das dívidas, caso não atendidas as notificações;
9.6. autorizar o pagamento das dívidas em até 36 (trinta e seis) parcelas mensais consecutivas, caso venha a ser solicitado pelos responsáveis antes do envio do processo para cobrança judicial;
9.7. fixar o vencimento da primeira parcela em 15 (quinze) dias, a contar do recebimento das notificações, e o das demais a cada 30 (trinta) dias, com incidência dos respectivos encargos legais sobre o valor de cada parcela;
9.8. alertar aos responsáveis que a inadimplência de qualquer parcela acarretará vencimento antecipado do saldo devedor;
9.9. enviar cópia desta deliberação à Secretaria de Aquicultura e Pesca do Ministério da Indústria, Comércio Exterior e Serviços - SAP/MDIC, para ciência, e ao procurador-chefe da Procuradoria da República no Estado do Maranhão, para as providências cabíveis.
HISTÓRICO
2. A Coordenação-Geral de Prestação de Contas da Subsecretaria de Planejamento, Orçamento e Administração do Ministério da Pesca e Aquicultura (atual Secretaria de Aquicultura e Pesca do Ministério da Indústria, Comércio Exterior e Serviços - SAP/MDIC) instaurou tomada de contas especial em razão das seguintes irregularidades na execução do objeto do Convênio 065/2005 firmado com a Associação Comunitária de Moradores do Povoado Praia do Tatu, Estado do Maranhão, para instalação de unidade de beneficiamento de pescados no assim denominado 'Projeto Pescando Desenvolvimento':
a) falta de conexão entre a relação de pagamentos e os favorecidos registrados nos extratos bancários;
b) emissão de cheques em favor de Manoel Marcineiro Vilar, ex-presidente da convenente, o que impediu estabelecimento do nexo de causalidade entre recursos transferidos e as supostas despesas;
c) falhas nos comprovantes de despesa e inobservância de regras para aceitação dos documentos, com impossibilidade de vinculação entre as atividades discriminadas e aquelas contempladas pelo convênio;
d) notas fiscais não registradas na relação de pagamentos e sem correlação com extratos bancários;
e) divergência entre credores identificados nos extratos bancários e na prestação de contas.
3. Responsabilizaramse pelas irregularidades Manoel Marcineiro Vilar, ex-presidente da associação, Raimunda Pires Lamounier, tesoureira e presidente da Comissão de Licitação, e Gláucia de Oliveira Lima, interveniente e procuradora da entidade. Os dois primeiros assinaram os cheques, recibos, e efetuaram os respectivos pagamentos; a última está registrada como responsável pela execução do objeto do ajuste.
4. Citados, os responsáveis não aduziram alegações de defesa tampouco recolheram o valor correspondente ao débito aos cofres do Tesouro Nacional. Caracterizou-se, dessa forma, a revelia, nos termos do art. 12, § 3º, da Lei 8.443/1992.
5. Conseguintemente, proferiu-se a decisão reproduzida no subitem 1.1 desta instrução. 
6. Diante disso, a interessada vem interpor o recurso ora examinado para, em parte tácita, em parte textualmente, pedir à Corte que dele conheça, dê-lhe efeito suspensivo e, no mérito, sucessivamente:
a) declare nula a decisão recorrida em razão de prejuízo à ampla defesa causado pelo decurso do tempo;
b) repute elidido tanto o débito imputado como a multa aplicada e julgue as contas iliquidáveis;
c) repute elidida parte do valor do débito a ela imputado;
d) exclua a responsabilidade da ora recorrente pelas irregularidades fundadoras do julgamento impugnado. 
ADMISSIBILIDADE 
7. Exarouse exame da admissibilidade do recurso à peça 93, em que se propõe dele e suspender os subitens 9.1, 9.2, 9.3 e 9.5 da decisão combatida. O seu relator, ministro Aroldo Cedraz, acolheu a proposta em seu despacho trazido à peça 96. Reputase acertado o proposto e acolhido.
MÉRITO
8. Delimitação
8.1. Quanto ao mérito do recurso, no essencial é de perquirir:
a) se o decurso do tempo faria mandatório o arquivamento do processo de controle administrativo no âmbito do Controle Interno (nesta instrução, item 9) ;
b) se teria sido comprovada a boa e regular aplicação dos recursos pecuniários repassados (ibid., item 10) ;
c) se teria havido erro na quantificação do valor do débito imputado à recorrente (ibid., item 11) ;
d) se caberia excluir a responsabilidade da ora recorrente (ibid., item 12) .
9. Do pretenso prejuízo à ampla defesa em razão do decurso do tempo
Alegação
9.1. Sustenta a recorrente (peça 81, p. 4 e 12) que, por passados doze anos desde a elaboração do projeto em 2006, caberia considerar prejudicada a sua defesa, pois tal decurso do tempo faria impossível a obtenção de meios de provas adicionais aos trazidos aos autos.
Análise
9.2. O argumento não merece prosperar.
9.3. O chamamento ao processo extremamente tardio pode trazer prejuízo à defesa do interessado na hipótese de dificultar ou impossibilitar a obtenção dos documentos arrimadores das razões contestatórias. A Corte tem adotado o lapso temporal de dez anos ou mais entre a ocorrência objeto de imputação e o conhecimento desta pelo interessado para a caracterização de violação da garantia constitucional do contraditório e da ampla defesa em tal hipótese.
9.4. Perfilha-se o entendimento de que o lapso temporal aludido igual ou superior a dez anos é razoável para ter por constituída a citada violação se as razões de defesa carecerem de produção de prova documental contrária à produzida em desfavor do interessado. Por essa maneira, evita-se que a demora na fase apurativa da persecução de controle administrativo levada a efeito no quer no âmbito do Controle Interno da Administração Pública quer no Tribunal traga prejuízo à produção de provas pelo responsável em suas alegações de defesa.
9.5. O tempo medial possivelmente prejudicial da ampla defesa, por demasiado extenso, tem como termo inicial o momento da prática dos atos, comissivos ou omissivos, causadores de prejuízo ao erário; como termo final, o chamamento do responsável ao procedimento de controle administrativo. 
9.6. Tendo sido feito o mencionado chamamento com tardamento não obstaculizador da obtenção de elementos probatórios eventualmente fundadores das alegações defensórias, não há que falar em prejuízo à sua elaboração. Portanto, a questão não se relaciona à data do ulterior julgamento do mérito das contas.
9.7. Como anotado em resposta do Banco do Brasil S.A. a diligência (peça 28) movimentaramse os recursos na conta bancária para tanto aberta entre 2006 e março de 2007. De notar também o cheque recebido pela ora recorrente em 21/2/2006, como anotado no item 7 da instrução trazida às peças 5859. Citada em 23/10/2015, como anotado no item 8 da mesma instrução, o chamamento aos autos da tomada de contas especial em curso no Tribunal tardou menos de dez anos.
9.8. Ademais disso, compulsando os autos se verifica que em 11/9/2008 a ora recorrente subscreveu, na qualidade de procuradora da entidade convenente, o expediente trazido à peça 1, p. 163166, mediante o qual, tal como anotado em referência feita no item 8 (peça 1, p. 249) do Relatório de Tomada de Contas Especial, apresentaramse justificativas desacompanhadas de documentação anteriormente solicitadas. Quer dizer, menos de dois anos depois dos fatos consistentes na movimentação dos recursos em conta bancária, teve ela conhecimento mediante o processo de controle administrativo das imputações de irregularidades nele feitas. 
9.9. Diante disso, temse por descabido falar em prejuízo à ampla defesa pelo decurso do tempo.
10. Da pretensa comprovação da aplicação dos recursos
Alegação
10.1. Sustentase (peça 81, p. 46) que os meios de prova a seguir enumerados fundariam o entendimento do que se executou o objeto do convênio e se empregaram bem e regularmente os recursos repassados para tanto:
a) as fotos trazidas aos autos na fase de instrução e mediante o instrumento de recurso ora examinado (peça 81, p. 46) ;
b) o relatório de visita técnica ora acostado à peça 81, p. 79, emitido por especialista em desenvolvimento econômico territorial e cadeias produtivas para a UN-Habitat, programa de assentamento humano da Organização das Nações Unidas, e mediante o qual se lavrou 'parecer favorável ao projeto'.
c) os documentos trazidos à peça 81, p. 10, e peças 8283, parte deles consistente em listas de presença e fichas de inscrição.
Análise
10.2. Não é de dar razão à recorrente.
10.3. Incumbe a quem administre recursos pecuniários públicos produzir prova do seu emprego bom e regular. Para tanto, não basta provar tão somente o atingimento dos fins almejados pela entidade repassadora dos recursos. Há também que produzir prova do nexo de causalidade entre recursos repassados mediante convênio e as respectivas despesas realizadas mediante a correspondência entre [a] o número e o valor de cada lançamento assinalado nos extratos da conta bancária específica para a movimentação dos recursos repassados, consentâneo com os respectivos número e o valor do documento relativo ao lançamento (cheque ou ordem bancária) , [b] a correspondente nota fiscal ou outro comprovante de liquidação do pagamento e (e) o nome do credor listado em relação de pagamentos. A falta de apenas um desses elementos comprobatórios impede o estabelecimento do nexo de causalidade mencionado e, por conseguinte, a comprovação da realização regular da despesa em aquisição de bem ou serviço mediante o emprego dos recursos pecuniários repassados - e não mediante emprego doutros recursos.
10.4. Os documentos por ela ora enumerados não se prestam para estabelecer o nexo de causalidade entre os serviços executados e a execução do objeto do convênio, de sorte que permanece tal irregularidade tal como descrita na alínea b do item 7 da instrução trazida às peças 5859. 
11. Do pretenso erro na quantificação do valor débito imputado à ora recorrente
Alegação
11.1. A recorrente sustenta (peça 81, p. 410) que teria sido feita advertência no âmbito da citada coordenadoria no sentido de que o valor do débito apurado nestas contas especiais seria de R$ 273.102,00, diferença entre o valor dos recursos pecuniários repassados e o dos 'bens adquiridos e construídos'. 
11.2. Praticamente metade dos recursos teriam sido empregados no 'imóvel' e na aquisição 'bens móveis'; o restante dos recursos, nos treinamentos alegadamente promovidos.
11.3. O Tribunal não teria isso considerado e condenou a recorrente a ressarcir o erário em valor correspondente à totalidade dos recursos repassados, de modo que não teria havido a 'identificação de contas líquidas e certas'. 
11.4. Além disso (peça 81, p. 10) , não estariam 'presentes os pressupostos para tomada de contas' visto que não se teria logrado 'apontar precisamente os danos e nem quantificar de forma exata onde estariam', como estaria estabelecido no artigo 5º da mesma instrução normativa [Instrução Normativa nº 71, de 28/11/2012, deste Tribunal].
11.5. Haveria, conseguintemente, que considerar iliquidáveis as contas com fulcro no art. 16, inciso IV, da Instrução Normativa 71/2012 do Tribunal.
Análise
11.6. Não é de dar razão à recorrente.
11.7. Primeiro, porque os entendimentos do Controle Interno não vinculam o Tribunal.
11.8. Segundo, porque se aplica também a tais alegações recursais o exame exarado nos subitens 10.3 a 10.4 desta instrução. A ora recorrente não produz prova do nexo de causalidade ali referido relativamente à totalidade dos recursos repassados, irregularidade por que o Tribunal a responsabilizou solidariamente.
12. Do pretenso cabimento da exclusão da responsabilidade de ora recorrente
Alegação
12.1. A recorrente assere (peça 81, p. 1112) que cumpre excluir sua responsabilidade pelas ocorrências pelas razões a seguir enumeradas. 
12.2. Primeiro, porque 'o saque de cheque que consta em seu nome' teria tido destinação comprovada nos autos, a saber os treinamentos empreendidos. 
12.3. Segundo, porque não teria assinado o instrumento de convênio tampouco sido interveniente; teria somente promovido 'interligação com o CEDIPI - Centro Nacional de Desenvolvimento da Inovação, Tecnologia e Propriedade Intelectual', com quem estaria 'trabalhando em conjunto'. Daí que teria esta entidade emitido a fatura de pagamento trazida à peça 85, p. 11, no valor de R$ 115.000,00 destinado 'aos cursos de capacitação', como teria constado dos autos à peça 17, p. 29.
12.4. O débito imputado à ora recorrente consistiria exclusivamente no suposto prejuízo causado ao erário correspondente à despesa referida no parágrafo precedente e os recursos para a sua realização teriam sido comprovadamente empregados. Sua condenação a ressarcir o erário consistiria, assim, em enriquecimento sem causa da União.
Análise
12.5. A recorrente carece de razão.
12.6. Em razão do exposto nos subitens 10.2 a 10.3 desta instrução, não há comprovação do nexo de causalidade entre os recursos repassados, dentre eles os relativos ao cheque emitido em nome da ora recorrente, e a execução do objeto do convênio.
12.7. Estabelece o art. 70, parágrafo único, da Constituição da República que quem gerencie ou administre dinheiros públicos tem o ônus de comprovar o seu bom e regular emprego. A situação fática se subsume a tal hipótese, de cuja descrição não consta condicionamento de assunção formal desse compromisso mediante subscrição de documento.
12.8. Por fim, como registrado claramente no subitem 9.2 do dispositivo da decisão impugnada, a Corte condenou solidariamente a ora recorrente a recolher R$ 508.620,93 aos cofres do Tesouro Nacional. Portanto, esse o valor do débito a ela imputado, que, diversamente do afirmado, não corresponde ao valor mencionado no subitem 12.3 desta instrução.
CONCLUSÃO
13. Das análises empreendidas conclui-se que:
a) o decurso do tempo não trouxe prejuízo à defesa da ora recorrente;
b) não restou comprovada a boa e regular aplicação dos recursos pecuniários repassados;
c) não houve erro na quantificação do valor do débito imputado à recorrente;
d) descabe excluir a responsabilidade da ora recorrente.
PROPOSTA DE ENCAMINHAMENTO 
14. Do exposto, propõe-se, com fundamento nos arts. 32, inciso I, e 33 da Lei 8.443, de 16/6/1992:
a) conhecer do recurso e, no mérito, negar-lhe provimento; 
b) notificar da decisão sobrevinda o recorrente e os demais interessados notificados do Acórdão impugnado, sem deixar de anexar ao expediente de notificação cópia do relatório e da fundamentação da decisão."
2.	Essa proposta de encaminhamento contou com a anuência do corpo diretivo da Serur (peças 111 e 112) , o mesmo não podendo ser dito, entretanto, em relação ao Ministério Público junto a este Tribunal de Contas da União (MP-TCU) , novamente representado nestes autos pela Procuradora-Geral Cristina Machado da Costa e Silva, cujo parecer (peça 113) segue parcialmente colacionado abaixo:
"A presente Tomada de Contas Especial foi instaurada em razão da impugnação das despesas realizadas com recursos do Convênio 065/2005, firmado entre a União, por meio da então Secretaria Especial de Aquicultura e Pesca da Presidência da República, e a Associação Comunitária de Moradores do Povoado Praia do Tatu (MA) , com vistas à instalação de unidade de beneficiamento de pescados.
2. Examina-se nesta fase processual Recurso de Reconsideração interposto pela Senhora Gláucia de Oliveira Lima contra os termos do Acórdão n.º 4.340/2018 - 2.ª Câmara (Peça 61) , por meio do qual o Tribunal julgou irregulares suas contas, condenou-a em débito de forma solidária com outros responsáveis, bem como lhe aplicou multa.
3. O exame empreendido pela Secretaria de Recursos resultou em proposta uniforme de conhecer do apelo, para, no mérito, negar-lhe provimento (Peças 110 a 112) .
4. Com as devidas vênias, entendemos que o feito merece encaminhamento distinto, no sentido de dar provimento ao recurso para julgar regulares com ressalva as contas da recorrente, como se pretende demonstrar a seguir.
5. Verifica-se que as falhas que ensejaram a condenação dos responsáveis são de natureza eminentemente financeira, tendo sido assim sintetizadas no Voto Condutor da deliberação recorrida, da lavra da eminente Ministra Ana Arraes (Peça 62) :
'a) ausência de conexão entre a relação de pagamentos e os favorecidos registrados nos extratos bancários; 
 b) emissão de cheques em favor de Manoel Marcineiro Vilar, ex-presidente da associação convenente, o que impediu estabelecimento do nexo de causalidade entre recursos transferidos e as supostas despesas;
 c) falhas nos comprovantes de despesa e inobservância de regras para aceitação dos documentos, com impossibilidade de vinculação entre as atividades discriminadas e aquelas contempladas pelo convênio; 
 d) notas fiscais não registradas na relação de pagamentos e sem correlação com extratos bancários; 
 e) divergência entre credores identificados nos extratos bancários e na prestação de contas.'
6. Cabe ressaltar que, caracterizada sua revelia na fase condenatória, os seguintes responsáveis tiveram contas julgadas irregulares e foram condenados solidariamente em débito pela totalidade do valor do convênio: Senhor Manoel Marcineiro Vilar, ex-Presidente da associação, Senhora Raimunda Pires Lamounier, Tesoureira e Presidente da Comissão de Licitação, e Senhora Gláucia de Oliveira Lima, ora recorrente.
7. O papel da Senhora Gláucia de Oliveira de Lima, como representante da Associação Positiva de Brasília, entidade parceira da associação de moradores, foi o de prestar assessoria técnica na implantação do projeto, especialmente nas tratativas com o CEDIPI - Centro Nacional de Desenvolvimento da Inovação, Tecnologia e Propriedade Intelectual, instituição contratada para a realização dos cursos de capacitação previstos no convênio. Não se deve perder de vista que o ajuste foi celebrado com uma associação comunitária de moradores de um pequeno povoado litorâneo do Estado do Maranhão, a qual, em princípio, não teria a estrutura nem a expertise necessária para a implementação das ações ajustadas.
8. No entanto, embora a recorrente tenha desempenhado um papel ativo na viabilização do empreendimento, não lhe podem ser atribuídas as falhas de natureza financeira ocorridas na execução da avença. O cumprimento do convênio ocorreu sob a responsabilidade do Senhor Manoel Marcineiro Vilar, Presidente da associação e signatário do ajuste, e da Senhora Raimunda Pires Lamounier, Tesoureira da entidade. Foram eles que assinaram os cheques, os recibos e efetuaram os respectivos pagamentos. Dessa forma, as irregularidades suscitadas devem ser tão-somente a eles atribuídas, uma vez prejudicado o nexo de causalidade entre os recursos transferidos e as despesas realizadas.
9. Nesse contexto, deve ser afastada a responsabilidade da Senhora Gláucia de Oliveira Lima, uma vez que ela, embora tenha auxiliado a associação de moradores na elaboração da respectiva prestação de contas, tendo inclusive assinado a documentação apresentada ao órgão concedente, não atuou de forma direta na gestão dos recursos.
10. Diante do exposto, esta representante do Ministério Público de Contas propõe conhecer do presente Recurso de Reconsideração para, no mérito, dar-lhe provimento, de forma a afastar a responsabilidade da Senhora Gláucia de Oliveira Lima pelo débito apurado nos autos, julgar suas contas regulares com ressalva e tornar insubsistente a multa a ela aplicada."
	É o Relatório.

Jonas Sidnei Santiago de Medeiros Lima (OAB/DF 12.907), representando Gláucia de Oliveira Lima (procuração à peça 79).

Procuradora-Geral Cristina Machado da Costa e Silva.

TOMADA DE CONTAS ESPECIAL. CONVÊNIO. IRREGULARIDADES NA PRESTAÇÃO DE CONTAS. AUSÊNCIA DE COMPROVAÇÃO DAS DESPESAS. CITAÇÃO. REVELIA. CONTAS IRREGULARES. CONDENAÇÃO SOLIDÁRIA EM DÉBITO DE TRÊS RESPONSÁVEIS. APLICAÇÃO DE MULTA. RECURSO DE RECONSIDERAÇÃO. RESPONSABILIDADE AFASTADA. PROVIMENTO AO RECURSO PARA EXCLUIR A RECORRENTE DA PRESENTE RELAÇÃO PROCESSUAL. CIRCUNSTÂNCIA SUBJETIVA QUE NÃO FAVORECE OS DEMAIS RESPONSÁVEIS.

TOMADA DE CONTAS ESPECIAL (TCE)

Secretaria de Recursos (Serur).

Conforme consignado no Relatório precedente, trata-se de Tomada de Contas Especial (TCE) , ora em fase de Recurso de Reconsideração (peças 81 a 83) , interposto pela Sra. Gláucia de Oliveira Lima contra o Acórdão 4340/2018-TCU-Segunda Câmara (peça 61) , mediante o qual esta Corte de Contas, sob a relatoria da eminente Ministra Ana Arraes, decidiu julgar irregulares as contas da ora recorrente, assim como dos outros dois responsáveis em epígrafe, condenando-os solidariamente em débito no montante original de R$ 508.620,93 e aplicando-lhes multa no valor individual de R$ 50.000,00.
2.	Tal encaminhamento decorreu da impugnação das despesas realizadas com recursos do Convênio 065/2005 (peça 1, p. 58-67) , firmado entre a União, por meio da então Secretaria Especial de Aquicultura e Pesca da Presidência da República, e a Associação Comunitária de Moradores do Povoado Praia do Tatu, no Maranhão, com vistas à instalação de unidade de beneficiamento de pescados.
3.	No que tange à admissibilidade, ratifico o despacho por mim proferido à peça 96, mediante o qual, acolhendo a análise empreendida à peça 93 pela Secretaria de Recursos (Serur) , unidade técnica encarregada de instruir o presente feito nesta etapa processual, decidi conhecer do recurso em tela, eis que preenchidos os requisitos constantes dos arts. 32, inciso I, e 33 da Lei 8.443, de 16/7/1992, combinados com o art. 285 do Regimento Interno do TCU, suspendendo-se os efeitos dos subitens 9.1, 9.2, 9.3 e 9.5 da deliberação recorrida.
4.	Quanto ao mérito, com as devidas vênias por dissentir da unidade instrutiva, manifesto-me, desde já, de acordo com o Ministério Público junto a este Tribunal de Contas de União (MP-TCU) , cuja argumentação, da lavra da Procuradora-Geral Cristina Machado da Costa e Silva (peça 113) , adoto, em essência, como minhas próprias razões de decidir, para dar provimento ao recurso em apreço, de modo a afastar a responsabilidade da Sra. Gláucia de Oliveira Lima pelo débito apurado nestes autos.
5.	Com efeito, conforme destacou a douta representante do Parquet especializado, mostra-se desarrazoado querer atribuir à ora recorrente as falhas de natureza financeira ocorridas na execução do Convênio 065/2005 e que ensejaram a impugnação da subsequente prestação de contas.
6.	E assim penso, levando em consideração que o cumprimento da avença ocorreu sob a responsabilidade do Senhor Manoel Marcineiro Vilar, presidente da Associação Comunitária de Moradores do Povoado Praia do Tatu-MA e signatário do ajuste, e da Sra. Raimunda Pires Lamounier, tesoureira da referida entidade, tendo sido esses dois interessados que assinaram os cheques e recibos e efetuaram os respectivos pagamentos.
7.	São esses dois agentes, portanto, a meu ver, os únicos responsáveis pelas irregularidades suscitadas nesta TCE, causadoras da perda do nexo causal entre os recursos públicos transferidos à convenente e as despesas por ela realizadas.
8.	Outrossim, ainda na linha de raciocínio desenvolvida pelo Ministério Público de Contas, embora a Sra. Gláucia de Oliveira tenha atuado ativamente na viabilização do empreendimento objeto do Convênio 065/2005 - inclusive auxiliando na fase de elaboração da prestação de contas e assinando documentos apresentados nessa etapa ao órgão concedente -, essa responsável não participou de forma direta na gestão dos recursos em tela.
9.	Sua atuação como representante da Associação Positiva de Brasília, entidade parceira da Associação Comunitária de Moradores convenente, consistiu em prestar assessoria técnica na implantação do projeto, especialmente nas tratativas com a instituição contratada para a realização dos cursos de capacitação previstos na aludida avença.
10.	Por essas razões, renovando minhas escusas por dissentir da Serur, acompanho o MP-TCU na proposta de afastamento da responsabilidade da Sra. Gláucia de Oliveira Lima pelo débito apurado nestes autos.
11.	Entendo, no entanto, não ser o caso de se julgar regulares com ressalva as contas da recorrente, mas de se excluí-la da presente relação processual, eis que restou descaracterizado em relação a ela um dos pressupostos inerentes a tomadas de contas especiais segundo disposição do art. 197 do Regimento Interno-TCU, qual seja, o da identificação dos responsáveis.
12.	Cabe consignar, por fim, que os motivos que respaldam o encaminhamento ora adotado em benefício da Sra. Gláucia de Oliveira Lima são de natureza eminentemente subjetiva, não aproveitando, destarte, os demais responsáveis, que se mantêm com as contas julgadas irregulares, assim como condenados solidariamente em débito e individualmente apenados com a multa do art. 57 da Lei 8.443/1992.
	Ante o exposto, VOTO pela adoção da minuta de acórdão que ora submeto à apreciação deste Colegiado.
TCU, Sala das Sessões Ministro Luciano Brandão Alves de Souza, em 8 de setembro de 2020.
AROLDO CEDRAZ 
Relator